【裁判字號】    98,易,1101
【裁判日期】    990729
【裁判案由】    傷害
【裁判全文】
臺灣板橋地方法院刑事判決              98年度易字第1101號
公  訴  人  臺灣板橋地方法院檢察署檢察官
被      告  丁○○
選任辯護人  游文華律師
被      告  丙○○
選任辯護人  李長彥律師
上列被告因傷害案件，經檢察官提起公訴（97年度偵字第26634
號），本院判決如下：
    主  文
丁○○傷害人之身體，處拘役肆拾日，如易科罰金，以新臺幣壹
仟元折算壹日。
丙○○傷害人之身體，處拘役參拾日，如易科罰金，以新臺幣壹
仟元折算壹日。
    事  實
一、丁○○與其弟丙○○間就位於臺北縣永和市○○路104 巷10
    號房地之產權歸屬，素有爭執，於民國97年7 月23 日17 時
    30分許，因丙○○不滿丁○○自行僱請鐵工乙○○、甲○○
    父子2 人在上開房地4 樓及5 樓頂丈量尺寸，準備裝設鐵門
    及遮雨棚，以致心生不滿，乃立即持手機拍照及錄影存證，
    同時向前加以阻攔，丁○○見狀亦向前阻止丙○○進行拍照
    及錄影，雙方乃發生口角衝突，詎其2 人竟又分別基於傷害
    之犯意，不僅以徒手相互推擠及拉扯，造成雙方各自均因遭
    到推擠而後退，致分別撞擊後方之椅子及燒紙錢鐵桶，此間
    因丁○○不滿丙○○一再持手機逼近，甚至於撞及其胸部及
    手肘等處，竟又接續先前傷害之犯意，以徒手毆打丙○○頭
    部、頸部等處，最終造成丙○○受有頭皮及頸部挫傷、背挫
    傷等傷害；丁○○則受有左側胸部挫傷瘀腫、左肘挫傷瘀腫
    及右膝挫傷等傷害。
二、案經丙○○、丁○○訴由臺北縣政府警察局永和分局報告臺
    灣板橋地方法院檢察署檢察官偵查起訴。
    理  由
壹、證據能力有無之認定
一、按被告以外之人於審判外之言詞或書面陳述，除法律有規定
    者外，不得作為證據。又被告以外之人於審判外之陳述，經
    當事人於審判程序同意作為證據，法院審酌該言詞陳述或書
    面陳述作成時之情況，認為適當者，亦得為證據。當事人、
    代理人或辯護人於法院調查證據時，知有第159條第1項不得
    為證據之情形，而未於言詞辯論終結前聲明異議者，視為有
    前項之同意，刑事訴訟法第159條第1項及第159條之5分別定
    有明文。
二、查告訴人兼被告丙○○、丁○○、證人乙○○、甲○○於警
    詢時之陳述，以及告訴人兼被告丁○○、丙○○於偵查中之
    指述，雖均不合刑事訴訟法第159 條之2 、第159 條之3 有
    關傳聞法則例外之要件，惟公訴人、被告丁○○及其辯護人
    、被告丙○○就前開審判外之言詞陳述，均業於本院準備程
    序中或審理時表示對於證據能力沒有意見，同意做為證據，
    且公訴人、被告丁○○及其辯護人、被告丙○○迄於本案言
    詞辯論終結前亦未再聲明異議，本院審酌該等言詞或書面陳
    述作成之情況，核無違法取證及證明力明顯過低之瑕疵，亦
    認為以之作為證據為適當，故依諸上開規定，前揭告訴人兼
    被告丙○○、丁○○、證人乙○○、甲○○於警詢時之陳述
    ，以及告訴人兼被告丁○○、丙○○於偵查中之指述，均具
    有證據能力。
三、又按被告以外之人於偵查中向檢察官所為之陳述，除顯有不
    可信之情況者外，得為證據，刑事訴訟法第159條之1第2 項
    亦有明文。所謂不可信性情況，法院應審酌被告以外之人於
    陳述時之外在環境及情況，例如：陳述時之心理狀況、有無
    受到外力干擾等，以為判斷是否有形式上顯然不可採信之依
    據。查證人乙○○、甲○○於檢察官偵查時，以證人之身份
    陳述時，業經告以具結義務及偽證處罰，命證人朗讀結文後
    具結，係於負擔偽證罪之處罰心理下證述，並以具結擔保其
    供述之真實性，又無受其他不當外力干擾之情形，是證人乙○○、甲○○於偵查中在檢察官面前具結所為之證述，查無
    顯然不可信之情況，依上開刑事訴訟法第159 條之1 第2 項
    規定，自得為證據。
貳、認定本案犯罪事實之證據及理由
一、訊據被告丁○○、丙○○固不否認有於上開時地雙方因丈量
    鐵門及遮雨棚一事而發生口角爭執之事實，惟均矢口否認有
    何傷害之犯行，被告丁○○辯稱：當天是丙○○打伊，伊沒
    有毆打丙○○，伊只是阻擋不讓丙○○拍照，而且丙○○根
    本沒有受傷云云；被告丙○○則辯稱：伊只有被打、被罵的
    份，並沒有還手，且自始自終伊沒有毆打丁○○，丁○○如
    何受傷，伊不知道云云。
二、經查：
（一）告訴人（兼被告）丙○○於警詢時已明確指稱：當時伊欲
      至5 樓外陽台前去制止王姓父子，丁○○見狀由陽台入內
      把伊推倒，致撞擊到客廳椅子造成背挫傷，之後伊又到陽
      台告訴王姓父子無權丈量，這時丁○○就跑過來伊面前，
      用手腕攻擊伊胸口，再出拳打伊的頭，又朝伊左臉頰用力
      打一巴掌等語；其後於本院準備程序時又明確供稱：伊在
      拍照時，丁○○就衝過來打伊，先把伊推倒，再打伊頭部
      ，伊有撞到椅子等語，不僅先後所述主要情節大致相當，
      且其所述受傷之部位，復核與財團法人天主教耕莘醫院永
      和分院98年8 月24日耕永醫字第980873號函附丙○○病歷
      資料所載「頭、頸、背部挫傷」之情形大致相當，已難率
      予否認其真實。
（二）其次，經本院當庭勘驗告訴人（兼被告）丙○○於偵查中
      所提出現場錄音光碟之結果，其內容核與被告丙○○於偵
      查中所提出之譯文（參見偵一卷第96頁，不包括引號內文
      字）大致相符，此間亦可清楚聽聞被告丁○○以徒手毆擊
      告訴人（兼被告）丙○○之身體所發出之明顯聲響，有現
      場錄音光碟1 片在卷可資為憑，堪予佐證告訴人（兼被告
      ）丙○○所指確有遭被告丁○○毆打身體之真實性。
（三）再者，被告丁○○於偵查中曾供稱：當時有推擠、推撞等
      語，嗣於本院審理時亦自承：丙○○用手機撞伊手肘，因
      為伊不給他拍照，他又推撞伊胸部，致伊腳撞到燒金紙的
      鐵桶，伊當然要把丙○○推開等語，而證人乙○○、甲○○於警詢時亦一致明確指證：他們2 人有相互拉扯的行為
      等語，堪信被告丁○○除有上開以徒手毆打告訴人（兼被
      告）丙○○之行為外，並有與之相互推擠拉址等肢體衝突
      ，致告訴人（兼被告）丙○○身體受有傷害之情事。
（四）至被告丁○○雖一再辯稱：當時丙○○沒有受傷跡象，根
      本沒有受傷云云；辯護人亦為其主張：卷內2 份丙○○之
      診斷證明書（參見偵一卷第102 頁及第103 頁），以及耕
      莘醫院永和分院函覆法院之病歷資料內所載診斷受傷部位
      不同，是否僅單純依丙○○主訴受傷情形而製作診斷證明
      書，容有疑問，且案發時丙○○之身體縱然受到碰觸，但
      並未成傷，被告丁○○至多僅為「加暴行於人」，不成立
      刑法之傷害罪云云。惟查：證人即天主教耕莘醫院永和分
      院主治醫師姚逸興於本院審理時已到庭具結證稱：「（辯
      護人問：你對這個病患當初就診的情形是否記得？）我是
      法院函調病歷時才又調病歷回憶這件事，我印象中病人是
      因為他的主訴，我才依病理學檢查，受手觸診，確實有受
      傷之情形，當時病人並無明顯出血、瘀青之情形，所以我
      評估只是挫傷，挫傷的原因可能很多，因為我不在現場，
      無法寫明原因，一般是要明顯的出血、瘀青才會拍照存證
      。」、「（辯護人問：你在上開函文記載診斷：頭頸背部
      受傷，是否當初你的病歷即為如此記載？）是。」、「（
      辯護人問：你說你對上開部位都有觸診？）是。」、「（
      辯護人問：《請提示偵卷第102 頁之診斷證明書》，第
      102 頁之診斷證明書記載臉、頭皮及頸之挫傷、背部挫傷
      ，但對於醫院回函給法院的診斷證明書卻無臉部受傷之記
      載，是否因為你對病患的診斷是因為病患的主訴不同，所
      以你兩份診斷證明書的記載也不同？）這部分是透過醫院
      的診療系統提出，臉及頭部的診斷碼都是920 ，所以我們
      如果輸入診斷碼，就會有並列出該些受傷的部位。而回函
      貴院的部分是另外打字，所以並無列出臉部受傷的部位。
      被害人實際受傷的部位只有頭部，並無臉部。病人主訴是
      一回事，但是我們必須要確實檢查。」、「（辯護人問：
      上開偵卷第103 頁之診斷證明書，科主任部分是否你蓋的
      章？）是。」、「（辯護人問：這份看診資料，寫明97年
      7 月24日，跟上開第102 頁之診斷證明書相差一天，為何
      診斷是頭部外傷、左肩挫傷及耳鳴，為何有此不同？）頭
      臉部外傷部分我剛才提過，左肩挫傷部分的診斷證明書不
      是我開立的，開立診斷證明書的是另一位醫師，肩膀的位
      置很廣，可以包含前面鎖骨、側面的肩關節及背後的肩胛
      骨，所以我看我第一次的診斷紀錄，可能告訴人受傷部位
      是背部與肩膀交集的地方。耳鳴部分可能是後來才有的，
      因為我有跟丙○○說過，頭部受傷會有後續性的腦出血併
      發症，建議他如果不舒服，要回來給腦神經外科作診療，
      偵卷第103 頁之診斷證明書，即為腦神經外科所開之診斷
      證明書。」等語，足徵告訴人（兼被告）丙○○於案發後
      經外科主治醫師姚逸興親自以病理學進行檢查、觸診之結
      果，確實受有頭部、頸部及背部挫傷之傷害，是以有關本
      件告訴人（兼被告）丙○○受傷診斷證明書之製作，並非
      僅依告訴人（兼被告）丙○○片面主訴受傷之情形而已；
      另依卷附丙○○診斷證明書2 份及耕莘醫院永和分院函覆
      本法院有關丙○○病歷資料所載之受傷情形，即便有些許
      不符之處，然係因電腦系統診斷碼輸入時所造成之贅載，
      以及另由腦神經外科醫師診斷後所開立之故，業經證人姚
      逸興於本院審理時證述明確，已如前述，尚難認定告訴人
      （兼被告）丙○○所指述受傷部位，有何明顯瑕疵存在而
      不可採信之情事，此部分自不足憑為被告丁○○有利之認
      定。
三、另告訴人（兼被告）丁○○於偵查中已明確指稱：當時是推
    擠、推撞，丙○○一直把伊推向陽台，想要拍王姓父子，伊
    用手擋不讓他拍，他就用手肘撞伊胸部、手肘，丙○○在推
    伊時，造成伊跌倒，致右膝蓋受傷等語；其後於本院準備程
    序時亦供稱：丙○○拿手機照相，接近伊的胸口，丙○○任
    何動作都會碰到伊胸部及手肘，當時丙○○從裡面把伊推撞
    到陽台，用他的手肘撞伊胸部，伊的右膝蓋撞到陽台外燒紙
    錢桶，丙○○又拿手機戳撞伊的左手，伊用手擋才會受傷等
    語，不僅先後所指述遭被告丙○○推撞受傷之主要情節大致
    相符，並有天主教耕莘醫院永和分院乙種診斷證明書及財團
    法人天主教耕莘醫院永和分院98年6月9日耕永醫字第980660
    號函附丁○○急診病歷及受傷照片附卷可資佐證，堪信告訴
    人（兼被告）丁○○所為之指述，顯非出於虛構；其次，被
    告丙○○當時既在案發現場，竟無法清楚描述告訴人（兼被
    告）丁○○究係如何受傷，亦不符合常理；況且，證人乙○○、甲○○於警詢時已一致明確指證：他們2 人有相互拉扯
    的行為等語，核與告訴人（兼被告）丁○○上開於偵查中所
    供承當時有推擠、推撞等情節相當，惟被告丙○○竟一再否
    認此等與告訴人（兼被告）丁○○發生相互拉扯、推撞之情
    節，益見其刻意迴避此部分雙方發生肢體衝突之心態，足徵
    其上開所為之辯解，無非俱為卸責之詞，實難憑採信。
四、此外，證人乙○○、甲○○嗣於偵查中及本院審理作證時雖
    均改口證稱：伊沒有看到丁○○、丙○○拉扯云云，並先後
    證稱：伊也沒有看到丁○○有毆打丙○○，只看到丙○○要
    拍照或錄影，丁○○有用手揮來揮去云云，惟查：依告訴人
    （兼被告）丙○○於偵查中所提出現場錄音光碟及被告丁○○、丙○○所提出之現場錄音光碟譯文（參見偵一卷第96頁
    及第140 頁起）內容可知，證人乙○○或甲○○於被告丁○○以徒手毆打被告丙○○之際，曾不止一次以「麥啦」、「
    麥啦」（台語）等語出言加以制止，同時被告丙○○在現場
    更就當時案發情形，清楚表示「你們大家都有看到‧‧‧」
    等語，堪信證人乙○○、甲○○當時確有在現場目擊當時情
    形，然事後卻於偵查中及本院審理時作證時，對於案發經過
    多表示「沒有看到」、「不記得」及「沒有注意到」云云，
    語帶保留，無非係迴護被告丁○○、丙○○之詞，均不足採
    為被告2 人有利之認定。另被告丙○○雖聲請傳喚案發後至
    現場處理之警員到庭作證，以及聲請勘驗被告丁○○於偵查
    中所提警方到場後之現場錄音光碟片（偵卷第112 頁），惟
    本院審酌上開2 項證據方法，均不足以證明案發當時之具體
    情況，核無進一步進行調查之必要，併此敘明。準此，則被
    告丁○○、丙○○上開相互傷害之犯行，均堪予認定，本件
    事證明確，應依法論科。
五、核被告丁○○、丙○○所為，均係犯刑法第277 條第1 項之
    傷害罪。爰審酌被告丁○○前有違反家庭暴力防制法之前科
    ，素行不佳；被告丙○○則未曾受任何罪刑之宣告，素行良
    好（有臺灣高等法院被告前案紀錄表各1 份附卷可按），惟
    其2 人僅因上開房地產權歸屬、利用之糾紛，即相互拉扯、
    推擠成傷，此間被告丁○○更進一步以徒手毆打被告丙○○
    之頭部及頸部，使之受有傷害，其等動機及目的俱屬不當，
    惟惡性尚非重大，復參酌其等各自犯罪之手段、其2 人間平
    日關係、個人智識程度、雙方身體所受傷害之程度，以及事
    發係被告2人均一再否認犯行，犯後態度難認良好，未見其
    等有任何之悔意等一切情狀，各量處如主文所示之刑，並均
    諭知易科罰金之折算標準，以資儆懲。
據上論斷，應依刑事訴訟法第299 條第1 項前段，刑法第277 條
第1 項、第41條第1 項前段，刑法施行法第1 條之1 ，判決如主
文。
本案經檢察官張瑞玲到庭執行職務
中    華    民    國    99    年    7    月    29     日
                            刑事第十八庭
                                  法  官  楊仲農
上列正本證明與原本無異。
如對本判決不服，應於送達後10日內，向本院提出上訴狀（上訴
狀應記載具體上訴理由並應抄附繕本），告訴人或被害人如對於
本判決不服者，應具備理由請求檢察官上訴，其上訴期間之計算
係以檢察官收受判決正本之日期為準。
                                  書記官  陳香君
中    華    民    國    99    年    7     月    30    日
附錄本判決論罪之法律條文：
中華民國刑法第277條:
傷害人之身體或健康者，處 3 年以下有期徒刑、拘役或 1 千元
以下罰金。
犯前項之罪因而致人於死者，處無期徒刑或7年以上有期徒刑;致
重傷者，處3年以上10年以下有期徒刑。

司法院資訊處製作；財團法人民間司法改革基金會備份。
